【裁判字號】    97,上易,1006
【裁判日期】    980402
【裁判案由】    背信
【裁判全文】
臺灣高等法院高雄分院刑事判決        97年度上易字第1006號
上  訴  人
即  被  告  丙○○
上  訴  人
即  被  告  甲○○
上列二人共同
選任辯護人  蕭永宏律師
上列上訴人因背信案件，不服臺灣高雄地方法院96年度易字第37
24號中華民國97年10月17日第一審判決（起訴案號：臺灣高雄地
方法院檢察署96年度偵字第22495 號），提起上訴，本院判決如
下：
     主  文
上訴駁回。
     事  實
一、丙○○與甲○○係父子，丁○○係丙○○之胞弟。丙○○與
    丁○○之父郭龍清（已歿）及郭龍清之兄郭彩清（已歿），
    於民國59年7 月15日，分別就高雄縣旗山鎮○○段1424地號
    土地（下稱1424地號土地）為總登記並登記郭龍清為所有人
    、同地段1425地號土地（下稱1425地號土地）為總登記並登
    記郭彩清為所有權人。郭龍清為節稅，將其所有上開1424地
    號土地於68年3 月16日以買賣為原因移轉登記與邱德和，邱
    德和於68年5 月7 日以買賣為原因移轉登記與丁○○，詎丙○○為將該土地據為己有，於72年3 月間某日，以辦理貸款
    為由，向丁○○騙取印章（起訴書誤載「及土地所有權狀」
    ），於72年3 月30日，以買賣為原因，辦理所有權移轉登記
    ，將1424地號土地移轉登記與丙○○（丙○○涉嫌使公務員
    登載不實罪部分已罹於追訴時效），嗣經郭龍清發覺，丙○○始於72年7 月15日立具切結書表明1424地號、同地段1426
    地號（非1425號）土地，係郭龍清信託移轉登記與丙○○，
    日後郭龍清需要出賣時，丙○○絕無條件同意辦理一切手續
    ，丙○○僅係登記名義人。又上開旗尾段1425地號土地於65
    年10月9 日經郭彩清以買賣為原因移轉登記與丙○○。嗣於
    84年1 月18日郭龍清死亡後，由丙○○、丁○○及其他兄弟
    郭本源、乙○○等人，共同繼承上開旗尾段1424、1425、14
    26地號土地，於84年2 月4 日，丙○○簽立切結書表示上開
    土地係農地，無法辦理共同繼承登記，乃與丁○○等人約定
    先將上開土地登記予具有自耕農身分之丙○○名義，待將來
    農地可分割時，再將其中1424、1425號土地移轉與丁○○及
    乙○○共有，在移轉前，丙○○負管理之責。詎丙○○明知
    其僅係上開1424、1425地號土地之登記名義人，且負有管理
    土地之責，竟仍與其子甲○○共同意圖為自己不法利益，違
    背丁○○、乙○○所委託管理土地之任務之犯意聯絡，於96
    年1 月11日，由丙○○以贈與為原因將上開1424、1425地號
    2 筆土地移轉登記與甲○○，致生損害於丁○○及乙○○之
    財產。
二、案經丁○○訴由臺灣高雄地方法院檢察署檢察官偵查起訴。
    理  由
壹、本案傳聞證據之證據能力審查部分：
一、按被告以外之人於偵查中向檢察官所為陳述，除顯有不可信
    之情況者外，得為證據，同法第159 條之1 第2 項定有明文
    。證人乙○○、郭秋菊、郭秋玲於檢察官偵查中所為之陳述
    ，業經具結而為證述，且查無檢察官在偵查時有不法取供之
    情形，且證人乙○○、郭秋菊、郭秋玲均經原審法院行交互
    詰問程序，被告之對質詰問權已獲得保障，依上說明，證人
    乙○○、郭秋菊、郭秋玲於偵查中之證詞自均具有證據能力
    。
二、按被告以外之人於審判外之陳述，雖不符前四條之規定，而
    經當事人於審判程序同意作為證據，法院審酌該言詞陳述或
    書面陳述作成時之情況，認為適當者，亦得為證據，刑事訴
    訟法第159條之5第1項定有明文。被告及其辯護人於本院準
    備程序時，已表示對於下列所引用之屬審判外陳述之傳聞證
    據部分，均同意作為證據。本院斟酌上開證據並無違法取得
    之情事，亦無證明力明顯過低之情形，認為作為本件被告丙○○、甲○○論罪之證據亦屬適當，是均得採為證據。
貳、認定被告犯罪之證據及理由部分：
一、訊據被告丙○○、甲○○對於被告丙○○在96年1 月11日以
    贈與為原因，將高雄縣旗山鎮○○段1424、1425地號土地移
    轉登記與被告甲○○之事實，固不爭執，惟均矢口否認涉有
    上開背信犯行，辯稱：1424、1426地號土地為被告丙○○之
    父郭龍清所有，郭龍清於66年10月11日以1426地號土地設定
    抵押，向臺灣土地銀行借貸新臺幣（下同）6 萬1 千元，由
    郭龍清及被告丙○○夫妻為連帶債務人；另於67年12月25日
    以1424地號土地設定抵押，亦由郭龍清及被告丙○○夫妻為
    連帶債務人，向美濃鎮農會借款27萬元，郭龍清將此2 筆土
    地於68年3 月16日以假買賣方式移轉登記給邱德和，再於同
    年5 月7 日以假買賣方式移轉登記給告訴人丁○○，約定由
    告訴人清償借貸本息，但因告訴人未清償，致1424地號土地
    於71年4 月2 日被美濃鎮農會查封拍賣，告訴人因不願清償
    本息，故將1424、1426地號土地所有權，於72年3 月30日移
    轉登記給被告丙○○，由被告丙○○負擔清償本息之責。郭
    龍清職業為警察，長年在外，家中一切開銷、弟妹學費等，
    大部分由被告丙○○及被告丙○○之母張羅，郭龍清於72年
    間退休，為免退休後無人扶養，本於父親之威嚴，於72年7
    月15日要求被告丙○○出具切結書，載明郭龍清需出賣土地
    時，被告丙○○絕無條件，同意辦理一切手續，信託範圍僅
    是郭龍清要出賣土地時，被告丙○○要無條件辦理一切手續
    ，反面而言之，若無要出賣土地時，則由被告丙○○取得所
    有權。郭龍清退休後，夫妻均由被告丙○○夫妻扶養，故郭
    龍清至其死亡，均無出賣土地之必要，因而未終止信託契約
    ，取回土地。被告丙○○因無力償還本息，遞次轉貸，至77
    年11月1 日，以上開2 筆土地向美濃鎮農會貸得250 萬元，
    之後均無力償還，直到90年6 月26日、7 月13日由被告丙○○之女兒郭真秀匯款300 萬元、150 萬元，再於91年10月21
    日匯款98萬元給被告丙○○陸續清償，被告丙○○始脫離負
    債之苦，後被告甲○○夫妻均任教職，陸續以標會或薪資所
    得清償郭真秀部分出資，上開2 筆土地所負擔之債務，既由
    被告丙○○清償，理應由被告丙○○取得所有權，郭龍清職
    業為警察，生前有絕對之自主能力處分其財產，其生前既未
    處分系爭土地，應肯認被告丙○○取得上開土地之所有權。
    又郭龍清於84年1 月18日死亡，死後被告丙○○之弟妹除了
    爭相報領公保、勞保喪葬補助外，就是爭奪家產，父喪期間
    被告丙○○不堪弟妹百般吵鬧，84年2 月4 日告訴人、乙○○、郭本源不知何人繕寫切結書，要求被告丙○○署名，並
    持至法院辦理認證，該切結書之內容將被告於65年10月9 日
    向郭彩清購買之1425地號土地（被告丙○○於72年7 月15日
    立具給郭龍清之切結書，未包括1425地號土地）強行列入切
    結書分配，且要求1424、1425、1426地號土地之抵押借款全
    由被告丙○○清償，顯失公平，被告丙○○係受脅迫而為簽
    署，並無為他人處理事務之意思，被告丙○○縱有違反約定
    ，僅是告訴人得依契約內容主張契約上權利，本件純是民事
    糾紛，與背信罪無涉。又1425地號土地係被告丙○○於65年
    10月9 日向郭彩清購買取得，為被告丙○○之財產，被告丙○○自有自由處分之權利，而1424地號土地，郭龍清生前並
    未表示取回，且由被告甲○○出資清償貸款，應由被告丙○○取得所有權，被告丙○○自有處分權，被告甲○○代為清
    償貸款，並不知有切結書存在之事實，其主觀上認識旗尾段
    1424、1425地號土地應由其父即被告丙○○取得所有權，被
    告丙○○於96年1 月11日將旗尾段1424、1425地號土地贈與
    被告甲○○，係合法權利之行使，並無使其受不法利益之意
    圖，被告甲○○亦無取得不法利益之主觀認識云云。
二、經查：
  (一)被告丙○○與甲○○係父子，告訴人丁○○係被告丙○○之
    胞弟。被告丙○○與告訴人之父郭龍清（已歿）及郭龍清之
    兄郭彩清（已歿），於59年7 月15日，郭龍清就1424地號土
    地（地目：田）經總登記為所有權人、郭彩清就1425地號土
    地（地目：田）經總登記為所有權人。郭龍清為節稅，將其
    所有上開1424地號土地於68年3 月16日以買賣為原因移轉登
    記與邱德和，邱德和於68年5 月7 日以買賣為原因移轉登記
    與告訴人，詎被告丙○○於72年3 月間某日，以辦理貸款為
    由，向告訴人索取印章，於72年3 月30日，以買賣為原因，
    將1424地號土地移轉登記與被告丙○○（丙○○涉嫌使公務
    員登載不實罪部分已罹於追訴時效），嗣被告丙○○於72年
    7 月15日應郭龍清之要求立具切結書表明旗尾段1424號、14
    26號土地，係郭龍清信託移轉登記與被告丙○○名義，日後
    郭龍清需要出賣時，被告丙○○絕無條件同意辦理一切手續
    ，丙○○僅係登記名義人。旗尾段1425地號土地，則於65年
    10月9 日經郭彩清以買賣為原因移轉登記與丙○○之事實，
    業據被告2 人供承在卷（原審卷第91頁），證人即告訴人丁○○於原審證稱：所有土地所有權狀都是大哥即被告丙○○
    在處理，約在70年左右，被告丙○○向伊要印鑑章，他為了
    借新還舊才跟伊借印鑑章，被告丙○○先辦理過戶，再去辦
    理借新還舊，後來伊父親為了被告丙○○把1424、1426地號
    土地過戶到他自己名下之事很生氣時，伊才知道被被告丙○○辦理過戶等語（原審卷第148 至149 頁），並有1424、14
    25、1426地號土地登記謄本各1 份及72年7 月15日切結書1
    紙（偵1 卷第14、15至22、23至29、46至61頁、原審卷第34
    至40頁）在卷為憑。
  (二)被告丙○○於原審供稱：切結書內容是代書寫的，是父親郭
    龍清叫伊簽切結書，父親郭龍清說如果他要賣土地，要伊配
    合無條件給他賣等語（原審卷第236 頁），核與被告於72年
    7 月15日簽立之切結書載明「立切結書人丙○○茲因父親之
    名義土地坐落旗尾段1424地號田6 則、0.2300公頃及同段14
    26地號田6 則0.1577公頃所有權全部信託移轉登記本人名義
    ，約定日後父親需要出賣之時本人絕無條件同意辦理一切手
    續並無異議，恐口無憑立此切結書為據」等語相符（偵查卷
    第14頁），堪認本案1424地號土地雖登記於被告丙○○名下
    ，惟真正有處分權人為郭龍清，郭龍清與被告丙○○間之信
    託關係，於郭龍清死亡後，應由郭龍清之繼承人共同繼承。
    被告丙○○所辯郭龍清生前未處分系爭土地，被告丙○○即
    取得上開土地所有權云云，實屬無據。
  (三)被告丙○○與告訴人之父郭龍清於84年1 月18日死亡，因14
    24、1425、1426地號土地均為農地，需要自耕農身分始能辦
    理繼承登記，而被告丙○○之弟郭本源、乙○○、丁○○均
    無自耕能力證明，故告訴人及郭本源、乙○○與被告丙○○
    協議後，要求被告丙○○於84年2 月4 日出具切結書載明：
    「立切結書人丙○○茲因旗山鎮○○段農地壹肆貳肆、壹肆
    貳伍、壹肆貳陸等參筆祖產不能辦理財產共有登記，暫以丙○○名義登記，具結人願負責妥善管理，倘有虛偽等情或損
    及他人權益時願負法律上一切責任，具結人同意將來可以分
    割時農地壹肆貳肆、壹肆貳伍號由乙○○及丁○○共有，產
    權各貳分之壹。農地壹肆貳陸號由丙○○及郭本源共有，產
    權各貳分之壹，同段建地零壹伍捌號與郭本源共有（各擁有
    捌分之貳除以貳）。上述財產現有抵押貸款由具結人負責償
    還無訛。恐口無憑，立切結書為證。此致郭本源、乙○○、
    丁○○」、「具結人：丙○○」，並經臺灣高雄地方法院公
    證處認證，被告丙○○嗣於96年1 月11日將1424、1425地號
    土地以贈與為原因移轉登記與被告甲○○之事實，業據被告
    丙○○於原審供述：伊有於84年2 月4 日切結書上簽名等語
    （原審卷第219 頁），被告甲○○於原審供述：1424、1425
    地號土地過戶到伊名下，係伊父（即被告丙○○）處理，伊
    妹妹先拿錢出來清償貸款，伊再還錢給妹妹，伊還清時父親
    就把土地過戶到伊名下等語（原審卷第239 頁），核與證人
    即告訴人、證人乙○○、郭秋玲於原審證述告訴人與被告丙○○兄弟4 人協議後，於84年2 月4 日要求被告丙○○出具
    切結書再經法院認證之經過等語（原審卷第150 至151 、15
    8 、192 頁）情形大致相符，並有切結書及認證書各1 份及
    1424、1425地號土地登記異動索引各1 份、1424、1425地號
    土地登記公用謄本各1 份在卷為憑（偵1 卷第4 、5 、40、
    41、72、73頁、原審卷第59至63頁），堪以認定。
  (四)被告丙○○雖辯稱：84年2 月4 日之切結書內容將被告於65
    年10月9 日向郭彩清購買之1425地號土地強行列入切結書分
    配，且要求將1424、1425、1426地號土地之抵押借款全由被
    告丙○○清償，顯失公平，被告丙○○係受脅迫而為簽署，
    並無為他人處理事務之意思云云。惟查，證人乙○○、郭秋
    菊、郭秋玲於偵查中均證稱：系爭土地是父母的，1425地號
    土地是重劃時直接登記為郭彩清所有，後來信託登記給被告
    丙○○，土地實質是郭龍清所有等語（偵2 卷第6 頁），證
    人即告訴人丁○○於原審證稱：1425地號土地是祖產，本來
    就是要給郭龍清，因為發現登記錯誤，所以才再登記過來，
    因為郭龍清是公務員不能登記在他名下，所以暫時登記在被
    告丙○○名下等語（原審卷第146 頁），證人乙○○於原審
    證稱：祖父分家把上開1424、1425、1426地號土地分給伊父
    親郭龍清，土地重劃後因為1425號登記錯誤，故登記到郭彩
    清名下，後來郭彩清及其子發現錯誤，伊父亦發現錯誤，故
    登記回來，當時因為伊父為公務員無自耕農身分，不能登記
    在伊父親名下，故登記在被告丙○○名下等語（原審卷第
    154 、158 頁），核與卷附1425地號土地登記簿謄本記載：
    1425地號土地（地目：田）於59年7 月15日因實施農地重劃
    而以總登記為原因，登記為郭彩清所有乙節相符（偵1 卷第
    25、30頁），參以84年2 月4 日切結書內容載明包含1425地
    號土地，被告仍未拒絕而於具結人處簽名，堪認被告丙○○
    亦認知1425地號土地之實際所有權人為郭龍清，則郭龍清死
    亡後，1425地號土地亦屬郭龍清之遺產，故未修改該切結書
    內容而簽名具結，被告丙○○辯稱1425地號土地為其向郭彩
    清購買云云，即無可取。又關於被告丙○○簽立本件84 年2
    月4 日切結書之原因，固據被告丙○○於原審法院供稱：係
    受其母親情脅迫所致云云，惟對其母如何對其脅迫乙節，被
    告丙○○則稱不記得等語（原審卷第219 頁），又被告丙○○對其為何願意於84年2 月4 日切結書簽名乙節，復於原審
    供稱：因為父親剛過世，伊心情很亂，沒有心談此事，當時
    也不知為何要簽名等語（原審卷第220 頁），在本院則辯稱
    ：該切結書是在伊父喪期間所簽名，伊不清楚切結書的內容
    。再者，被告丙○○於偵查中供稱：84年切結書是伊父親過
    世時，因為其他兄弟以為伊父親還有很多遺產，想要分產，
    他們不清楚伊父親名下有何遺產，因為他們一直在鬧，為了
    權宜之計才簽等語（偵1 卷第66頁），則被告丙○○對於其
    為何於84年2 月4 日切結書簽名之原因，被告丙○○供詞前
    後不一，已難採信，且被告丙○○係具一般生活經驗，智識
    正常之成年人，對處理有關父親遺產土地事宜等文書之簽立
    ，豈有輕忽不知文書內容即予簽名之可能。故被告丙○○辯
    稱其受脅迫而簽立該切結書，或並不知切結書內容即率予簽
    名，故並無為他人處理事務之意思云云，亦難採信。
  (五)另被告甲○○雖辯稱其不知被告丙○○簽立84年2 月4 日切
    結書云云，證人即共同被告丙○○亦證稱：被告甲○○不知
    渠等兄弟經常為了財產意見不合云云（原審卷第220 頁）。
    惟查，被告甲○○於偵查中供稱：伊父（即被告丙○○）是
    長子，家中負債都是伊父在還，因為土地有債務所以一直沒
    有分，切結書是伊爺爺過世時簽的，當時家裡很亂，也不知
    道簽了什麼等語（偵1 卷第12至13頁），而證人郭秋玲於原
    審亦證稱：在討論祖產繼承問題時，伊等都是公開討論的，
    被告甲○○常常在場，伊等在討論事情時，被告甲○○知道
    該2 塊土地是祖產，討論事情的過程被告甲○○他知道等語
    （原審卷第195 、198 頁），足認被告甲○○於被告丙○○
    簽立本件84年2 月4 日切結書後，即已知悉此事。被告甲○○於原審辯稱：96年4 月至6 月間告訴人拿100 萬元假扣押
    伊家之2 筆土地，伊才知道有簽此切結書云云，及在本院所
    辯：伊若知道有該份切結書，豈可能再去清償土地抵押貸款
    債務云云，均無足採信。
  (六)是以，被告丙○○於84年2 月4 日立具切結書時，我國民法
    尚無關於信託行為之規定，亦無信託法之頒行，通常所謂信
    託行為，係指信託人將財產所有權移轉與受託人，使其成為
    權利人，以達當事人間一定目的之法律行為而言。本件被告
    丙○○與告訴人、乙○○、郭本源兄弟於繼承郭龍清之遺產
    時，因上開1424、1425地號土地其地目為「田」，而告訴人
    及乙○○不具自耕農身分，乃信託登記有自耕農身分之被告
    丙○○名下，被告丙○○違反信託契約之約定，將受託登記
    其名下之上開1424、1425地號土地，以贈與為原因，移轉登
    記與被告甲○○，被告甲○○明知被告丙○○有立具上開切
    結書，仍受讓登記為上開1424、1425地號土地所有人，自有
    違背丁○○、乙○○所委託管理土地之任務，致生損害於丁○○及乙○○之財產。又本案事證已甚明確，被告之辯護人
    另聲請傳喚證人馮鍾英蘭以證明被告丙○○曾支付家庭相關
    開銷乙節，核已無必要，併予敘明。
  (七)從而，被告丙○○、甲○○上開辯解，均不足採，本案事證
    明確，被告2人犯行均堪以認定，應依法論科。
三、核被告丙○○、甲○○所為，均係犯刑法第342 條第1 項之
    背信罪。又背信係因身分而成立之罪，其共同實施或教唆幫
    助者，雖無此項身分，依刑法第31條第1 項規定，仍以共犯
    論。本件上開1424、1425地號土地所有權，係由告訴人與乙○○信託登記予被告丙○○名下，被告丙○○自屬受託人，
    而被告甲○○雖非受託人，但其與具有此身分之被告丙○○
    共同意圖為自己不法之利益，由被告丙○○以贈與為名義移
    轉登記予被告甲○○，於96年1 月11日完成登記，則被告甲○○既參與其事，依刑法第31條第1 項規定，以共犯論。
四、原判決因依刑法第342 條第1 項規定，並審酌被告丙○○為
    郭本源、乙○○及告訴人之長兄，未能與其弟妹就其父郭龍
    清遺產協議妥善處理，僅因其子被告甲○○幫忙清償家中債
    務即違背其與告訴人等之約定，將上開1424、1425地號土地
    擅自移轉登記予被告甲○○，被告甲○○為被告丙○○之子
    ，其幫忙清償家中債務，明知其父之兄弟間因家產發生爭執
    ，仍依其父意思受贈上開土地及犯罪動機、所用手段、犯後
    態度等一切情狀，分別量處被告丙○○有期徒刑1 年、被告
    甲○○有期徒刑4 月，並就被告甲○○部分諭知易科罰金之
    折算標準，並以被告2 人犯罪時間均係在96年4 月24日之前
    ，合於中華民國九十六年罪犯減刑條例之規定，應依該條例
    第2 條第1 項第3 款、第7 條規定，減其宣告刑二分之一，
    分別減為有期徒刑6 月、2 月，另就被告丙○○部分依同條
    例第9 條規定諭知易科罰金之折算標準。又以被告甲○○前
    未曾受有期徒刑以上刑之宣告，有臺灣高等法院被告前案紀
    錄表在卷可憑，審酌其因一時失慮，致觸刑章，且並無前科
    ，經此次教訓，日後當能知所警惕，信無再犯之虞，所宣告
    之刑仍以暫不執行為適當，併諭知緩刑2 年。本院認原判決
    認事用法均無違誤，量刑亦稱妥當，被告丙○○、甲○○上
    訴意旨仍執前詞，矢口否認犯罪，均尚非可取，上訴均為無
    理由，應予駁回。
據上論斷，應依刑事訴訟法第368條，判決如主文。
本案經檢察官李門騫到庭執行職務。
中    華    民    國    98    年    4     月    2    日
                刑事第一庭  審判長法  官  郭雅美
                                  法  官  張意聰
                                  法  官  莊崑山
以上正本證明與原本無異。
本判決不得上訴。
中    華    民    國    98    年    4     月    2    日
                                  書記官  葉淑華
附錄本判決論罪科刑法條：
刑法第342條
為他人處理事務，意圖為自己或第三人不法之利益，或損害本人
之利益，而為違背其任務之行為，致生損害於本人之財產或其他
利益者，處5 年以下有期徒刑、拘役或科或併科1 千元以下罰金
。
前項之未遂犯罰之。


司法院資訊處製作；財團法人民間司法改革基金會備份。
